臺灣高等法院民事判決　　　　　　　　　 94年度上字第950號
　　上　訴　人　丙○○
　　　　　　　　戊○○
　　　　　　　　乙○○
　　　　　　　　丁○○
　　共　　　同
　　訴訟代理人　張運才律師
　　被上訴人　　台灣省桃園農田水利會
　　法定代理人　甲○○
　　訴訟代理人　吳東霖律師
上列當事人間租佃爭議事件，上訴人對於中華民國94年10月3日
臺灣桃園地方法院93年度訴字第1139號第一審判決提起上訴，經
本院於96年2月27日言詞辯論終結，茲判決如下：
    主  文
上訴駁回。
第二審訴訟費用由上訴人負擔。
    事  實
甲、上訴人方面：
一、聲明：
  (一)原判決廢棄。
  (二)確認上訴人與被上訴人間就坐落桃園縣中壢市○○段內厝子
    小段243之1地號土地 (下稱系爭243- 1號土地)內如原判決
    附圖243-A部分，面積156平方公尺及同所238之13地號 (下
    稱系爭238-13號土地)如原判決附圖238- -A部分，面積437
    平方公尺之耕地三七五租賃關係存在。
二、陳述：除與原判決記載相同者，茲予引用外，補稱略以：
  (一)上訴人與被上訴人間就系爭243之1號土地之租賃契約，自民
    國44年起，每6年換約一次，依法律不溯繼往原則，上開土
    地於70年間雖編定為水利用地，仍不溯及兩造間既已存在之
    租賃契約。
  (二)系爭238之13號土地為同所238之2號土地於59年分割所增加
    ，由上訴人之被繼承人劉阿棍承租使用其中437平方公尺。
    至同所238-1號土地，原為訴外人梁存界等共有，於42年間
    經政府徵收放領予訴外人顏國祥等人，不曾為被上訴人所有
    ，被上訴人自無可能將之出租予劉阿棍，足證耕地租約登記
    簿係將「238-2內」誤載為「238-1內」，原審以上訴人無法
    證明系爭238-13號土地即為系爭耕地租約所載之出租土地，
    而為不利上訴人之判決，自有違誤。
  (三)系爭耕地租約登記簿上五筆土地，尚餘兩筆地號243-1內及
    238-1內（即系爭238-13號土地），而未全部徵收放領完畢
    ，被上訴人明知上情，卻為逃避被放領而不敢辦理註銷，致
    中壢市公所無法進行辦理。被上訴人更於42年實施耕地徵收
    放領後，將自留耕地交由劉阿棍耕作，則劉阿棍之耕地包括
    上開二筆土地在內之有租約土地及無租約土地之面積乃由
    0.0610甲增加至0.2800甲。
  (四)由原審法院命訴外人黃幸雄、黃思怡補正本件訴之聲明及事
    實、理由，而該通知及歷次言詞辯論期日之通知書均已送達
    黃幸雄、黃思怡，惟黃幸雄及黃思怡均未提出書狀作任何聲
    明或陳述等情觀之，足認劉阿棍死亡時，僅由上訴人繼承劉
    阿棍之遺產，黃幸雄及黃思怡均已拋棄繼承，則上訴人以劉
    阿棍全體繼承人之名義提起本件訴訟，並無不合。
三、證據：除援用原審所提出者外，補提台灣省桃園縣中壢鄉耕
    地租約登記簿、桃園縣中壢鄉私有地放領清冊、桃園縣中壢
    市公所函、土地登記謄本、拋棄書、證明書及舊土地登記簿
    謄本為證。
乙、被上訴人方面：
一、聲明：上訴駁回。
二、陳述：除與原判決記載相同者，茲予引用外，補稱略以：
  (一)劉阿棍所遺留之同所243號、238-3號、238-7號耕地雖僅由
    上訴人辦理繼承登記，但不表示上訴人即為全體之繼承人，
    況依當時法律，繼承之土地如為耕地，僅有自耕能力之人可
    辦理耕地之繼承登記，未辦繼承登記者非即拋棄繼承，故本
    件耕地由上訴人繼承登記之事實，不足為其他繼承人拋棄繼
    承之證據。又上訴人於中壢市公所耕地租佃委員會調解、桃
    園縣政府耕地租佃委員會調處及原審審理之初，均未表明黃
    幸雄及黃思怡已拋棄繼承，嗣因黃幸雄及黃思怡未到庭，始
    改稱該二人已拋棄繼承云云，足認上訴人之說明前後不符，
    自無足取。且拋棄繼承為單純、記憶深刻之事實，上訴人亦
    無前後主張不符之理。
  (二)系爭238-13號土地係59年間自同所238-2號土地分割而出，
    同所238-2號土地於50年以前全為溜地，系爭238-13號土地
    為溜地池邊之浮游地，長久閒置長滿雜草，嗣上訴人予以無
    權占有，填土整地，擅自在土地上種植香蕉及苦茶樹等作物
    ，無承租之事實。上訴人雖稱系爭耕地租約登記簿所載「
    238-1內」，係「238-2內」之筆誤云云，惟同所238-2號土
    地於40年時既為溜地，不可能出租。且42年間政府實施耕者
    有其田政策曾對承租人實耕土地之範圍進行實地複查，再依
    實耕土地範圍及面積辦理徵收放領，若上訴人主張屬實，則
    政府辦理實耕土地複查時，應會更正，並會依實耕事實辦理
    徵收放領，且劉阿棍如有承租事實，在實耕範圍複查時亦會
    有所主張。惟當時政府並未更正或徵收放領，且劉阿棍亦未
    主張，益認上訴人上開主張，並無足取。
三、證據：除援用原審所提出者外，補提舊土地登記謄本為證。
    理  由
一、上訴人主張：上訴人之被繼承人劉阿棍於37年12月20日向被
    上訴人承租系爭243-1號土地內如原判決附圖所示243-A部分
    、面積156平方公尺，及系爭238-13號土地內如原判決附圖
    所示238-A部分、面積437平方公尺之耕地，且辦理台灣省桃
    園縣私有耕地中鎮厝字第151號租約（下稱系爭耕地租約）
    登記，並先後於44年、50年、56年、68年辦理租約續訂登記
    ，劉阿棍於68年1月14日死亡，上訴人繼承取得系爭耕地租
    約承租人地位，雖未辦理租約變更登記，惟依最高法院51年
    台上字第2629號判例之旨，耕地租約之訂立、變更、終止或
    換訂不以登記為成立或生效要件，再參以耕地三七五減租條
    例第20條規定及最高法院47年台上字第1568號判例之旨，耕
    地於租約屆滿時，如承租人繼續耕作收益，耕地租約視為以
    不定期繼續存在，上訴人前已向桃園縣中壢市公所（下稱中
    壢市公所）辦理系爭耕地租約變更及續約登記，惟被上訴人
    提出異議，嗣經中壢市公所耕地租佃委員會調解及桃園縣政
    府耕地租佃委員會調處不成立等情，爰求為確認上訴人與被
    上訴人間就系爭243之1號土地內如原判決附圖243-A部分，
    面積156平方公尺及系爭238-13號土地如原判決附圖238-A
    部分，面積437平方公尺之耕地三七五租賃關係存在之判決
    。
    被上訴人則以：劉阿棍之繼承人，除上訴人外，尚有黃幸
    雄、黃思怡二人，上訴人未與之共同申請，其當事人不適格
    ，又耕地三七五條例僅於耕地租佃始有適用，系爭土地既依
    區域計畫編定為水利用地，並非耕地，無同條例之適用，且
    不因土地現供何種使用而有異。況系爭耕地租約為定有期限
    之契約，承租人與出租人訂立租約時點應即續訂租約之時，
    且該土地每6年應續訂租約一次，續訂時如土地使用編定已
    為非農牧用地，即無同條例之適用，縱為續訂亦因其非耕地
    ，不生耕地三七五租約之效力。系爭243-1號土地於70年間
    已由桃園縣政府以70年2月15日七十府地用字第18108號公告
    編定為特定農業區之水利用地，則中壢市公所應自行審查時
    即不得再准其為耕地租約續訂登記，縱續訂登記，亦屬無效
    ，且系爭243-1號土地之租佃關係業因政府實施耕者有其田
    政策辦理徵收放領而消滅。至劉阿棍係承租同所238-1號土
    地，而非系系爭238-13號土地，上訴人在系爭238-13號土地
    上整地填土，係屬竊占該地使用，不能因此主張與被上訴人
    有賃關係存在。況上訴人及劉阿棍數十年來，均未給付被上
    訴人租金，益認兩造間並無租賃契約存在等語，資為抗辯。
二、上訴人申請調解、調處時，雖表明除上訴人外，訴外人黃幸
    雄、黃思怡均為劉阿棍之繼承人，得繼承劉阿棍對系爭耕地
    租約之承租人地位，惟上訴人於原審審理時改稱黃幸雄、黃
    思怡早已拋棄繼承等語。經查黃幸雄、黃思怡分別為劉阿棍
    之次女劉群妹之配偶或女兒，上訴人則為劉阿棍之子，有上
    訴人提出之繼承系統表、戶籍謄本等件附於桃園縣政府耕地
    租佃委員會租佃爭議調處不成立案卷（以下稱調處卷）內可
    查，劉阿棍於68年1月14日死亡後，所遺留之系爭243、238
    之3、238之7地號土地，僅由上訴人於69年1月9日辦理繼承
    登記乙節，並有上訴人提出之土地登記謄本3件存卷可稽，
    原審命黃幸雄、黃思怡補正其本件起訴之訴之聲明及事實、
    理由，黃幸雄、黃思怡雖已合法收受，均未提出書狀作何聲
    明或陳述，且於本院審理時，出具拋棄書，同意拋棄劉阿棍
    於系爭243-1、238-13土地耕地租約之繼承權（本院卷139頁
    ），顯見上訴人主張黃幸雄及黃思怡已拋棄因繼承取得對系
    爭土地之租賃權利，應屬真實，則上訴人以劉阿棍繼承人身
    分提起本件訴訟，其當事人之適格自無欠缺。
三、按耕地三七五減租條例並未明定耕地租佃之意義，依同條例
    第1條規定，應依土地法及其法律之規定，而土地法所謂耕
    地租用，指以自任耕作為目的，約定支付地租，使用他人之
    農地、漁地及牧地者而言，同法第106條亦有明文。至於農
    業發展條例第3條第11款所稱耕地，指農牧用地，至於農業
    用地，依同條第10款規定，則除農作、森林、養殖、畜牧及
    保育使用之土地（第1目）外，尚包含供與農業經營不可分
    離之農舍、畜禽舍、倉儲設備、曬場、集貨場、農路、灌溉
    、排水及其他農用之土地（第2目）或農民團體與合作農場
    所有直接供農業使用之倉庫、冷凍（藏）庫、農機中心、蠶
    種製造（繁殖）場、集貨場、檢驗場等用地（第3目），二
    者範圍不同。又地目為「溜」之土地，乃為灌溉用之塘湖、
    沼澤（臺灣省土地地目明細表參照），故不論依耕地三七五
    減租條例或依農業發展條例規定，均非耕地。系爭243-1號
    土地於36年間起即編定為溜池，其後雖於41年間變更為田，
    但於44年起，再編為溜池，238-2號土地本為溜池，其周邊
    產生浮游地，於59年分割出系爭238-13號土地，系爭243-1
    、238-13號土地，復於70年2月15日間經桃園縣政府公告編
    定為特定農業區水利用地等事實，有土地登記簿謄本及上訴
    人提出之地籍圖謄本可據（調處卷11頁、16頁、原審卷135
    頁本院卷123頁），故系爭243-1、238-13號土地自始即非耕
    地三七五減租條例所稱之耕地，縱被上訴人將出租予劉阿棍
    ，充其量亦僅成立一般租賃，非耕地三七五租賃，亦不因辦
    理租佃行政事務之中壢市公所，以及地政機關，誤將243-1
    號土地為耕地三七五租約之登記，而謂劉阿棍與被上訴人有
    合法之耕地三七五租約存在，則上訴人以其為劉阿棍繼承人
    地位，請求確認與被上訴人間系爭耕地三七五租約存在，自
    無理由。何況依土地登記簿謄本及私有耕地放領清冊（原審
    卷135頁以下、本院卷73頁以下）所示，政府於41年11月13
    日辦理徵收放領，將系爭243之1地號土地分割為系爭243之1
    、243之2、243之3地號土地，並將系爭243之2、243之3地號
    土地徵收放領予劉阿棍，系爭243之1地號土地則由被上訴人
    保留自用，而劉阿棍因放領取得系爭243之2、243之3地號土
    地之面積合計為0.0172公頃，與系爭耕地租約所載之0.0160
    甲相近。從而被上訴人抗辯劉阿棍與被上訴人間就系爭耕地
    租約所載系爭243之1地號土地內，面積0.0160甲之租佃關係
    ，已因政府實施耕者有其田政策辦理徵收放領而消滅，即非
    無理。又上訴人主張系爭耕地租約書所載之系爭238之1地號
    ，並非被上訴人所有，與劉阿棍所承租被上訴人所有之其他
    土地相隔亦遠，而分割出系爭238-13號土地之238-2號土地
    原為被上訴人所有之八之一之一號池，後成新生地及浮游地
    ，劉阿棍曾承租該浮游地而繳納土地租金，可知耕地租約書
    所載之系爭238之1地號內，應為第238-2地號內之筆誤，上
    訴人係承租由238-2號土地分割出來之系爭238-13號土地等
    語，固據上訴人提出土地登記簿謄本、上訴人60年5月3日桃
    農水財字第3194號函之征收單10紙為據（調處卷13頁、原審
    卷142頁、170頁、本院卷105頁以下）為證，然即使上訴人
    劉阿棍曾租用系爭238-13號土地耕作，亦僅成立一般租賃關
    係，無從成立系爭耕地三七五租約。
四、上訴人雖再以系爭243之1、238-13號土地現已編定為特定農
    業區，仍供耕作使用，並未設置水利設施，依土地法第83條
    規定，於其所定之使用期限屆滿前，仍得繼續為從來之使用
    ，應有耕地三七五減租條例之適用云云。然上開土地並無耕
    地三七五減租條例適用，已如前述，不因土地法上開規定，
    而變更為有系爭耕地三七五租約。何況耕地租佃期間，不得
    少於6年；其原約定租期超過6年者，依其原約定，同條例第
    5條定有明文，足見耕地租約亦屬定有期限之契約，僅是其
    契約原約定租賃期滿後，出租人非有法定原因並無自由終止
    契約及取回出租耕地之權利，而有續訂耕地租約之義務，是
    尚無從因上開規定，即謂耕地租約乃屬不定期限之租賃契約
    。查上訴人主張系爭243之1號、238- 13號土地現狀尚未設
    置水利設施之事實，固為被上訴人所不爭執，惟依土地法第
    82條規定，凡編為某種使用地之土地，不得供其他用途之使
    用。但經該管直轄市或縣（市）地政機關核准，得為他種使
    用者，不在此限。第83條規定，編為某種使用地之土地，於
    其所定之使用期限前，仍得繼續為從來之使用。因此，定有
    使用期限者，於其使用期限後，即應依所編定之用途使用。
    被上訴人與劉阿棍間，就系爭243之1號、238-2號土地之租
    賃關係，僅續訂至68年間止，上訴人丙○○嗣後歷年來向中
    壢市公所辦理之系爭耕地租約之續約登記，則因非以劉阿棍
    之全體繼承人名義辦理而未經核准，亦有中壢市公所於93年
    10月13日以中市都字第0930052881號函檢送之申請耕地租約
    登記資料存卷可憑（原審卷64頁），且為兩造所不爭，因上
    開土地並無耕地三七五減租條例之適用，則於68年間起，兩
    造間已無租賃關係存在，亦無土地法第82條適用，是上訴人
    主張系爭243之1號、第238-13號土地，依土地法第82條規定
    ，仍存在耕地三七五租約，自無可取。
五、綜上所述，上訴人請求確認兩造間就系爭243之1號、238-13
    號土地內如原判決附圖所示Ａ之土地之系爭耕地三七五租約
    存在，為無理由，應予駁回。原審為上訴人敗訴判決，並無
    不合。上訴意旨指摘原判決不當，聲明廢棄改判，為無理由
    ，應予駁回。
六、據上論結，本件上訴為無理由。依民事訴訟法第449條第1項
    、第78條，判決如主文。
中　　華　　民　　國　　96　　年　　3　　月　　13 　　日
                    民事第九庭
                        審判長法  官    黃熙嫣
                              法  官    陳玉完
                              法  官    呂太郎
正本係照原本作成。
如不服本判決，應於收受送達後20日內向本院提出上訴書狀，其
未表明上訴理由者，應於提出上訴後20日內向本院補提理由書狀
（均須按他造當事人之人數附繕本）上訴時應提出委任律師或具
有律師資格之人之委任狀；委任有律師資格者，另應附具律師資
格證書及釋明委任人與受任人有民事訴訟法第466條之1第1項但
書或第2項（詳附註）所定關係之釋明文書影本。
中　　華　　民　　國　　96　　年　　3 　　月　　15　　日
　　　　　　　　　　　　　　　書記官    黃千鶴
附註：
民事訴訟法第466條之1（第1項、第2項）：
對於第二審判決上訴，上訴人應委任律師為訴訟代理人。但上訴
人或其他法定代理人具有律師資格者，不在此限。
上訴人之配偶、三親等內之血親、二親等內之姻親，或上訴人為
法人、中央或地方機關時，其所屬專任人員具有律師資格並經法
院認為適當者，亦得為第三審訴訟代理人。
